臺灣高雄地方法院民事判決　　　　　　 100年度重訴字第69號
原　　　告　陳薛金英
訴訟代理人　張榮作律師
被　　　告　薛進興
訴訟代理人　陳見和律師
上列當事人間清償債務事件，經本院於民國100 年11月17日言詞
辯論終結，判決如下：
    主      文
被告應給付原告新臺幣壹仟佰拾伍萬零壹佰伍拾元，及自民
國九十九年十一月五日起至清償日止，按年息百分之五計算之利
息。
訴訟費用由被告負擔。
本判決第一項於原告以新臺幣肆佰肆拾伍萬元為被告供擔保後，
得假執行。但被告如於假執行程序實施前，以新臺幣壹仟佰
拾伍萬零壹佰伍拾元為原告供擔保後，得免為假執行。
    事實及理由
一、原告主張：被告自民國65年起至87年間止，陸續向原告借款
    合計新臺幣（下同）1,612 萬5,000 元（下稱系爭借款），
    嗣兩造於87年間會帳，約定被告應於87年1 月8 日清償166
    萬元，於87年3 月8 日清償226 萬5,000 元及1,220 萬元，
    被告並開立同額之本票（下稱系爭本票）以為擔保，詎屆期
    均未為付款。經原告持系爭本票，聲請本票裁定，經本院以
    87年度票字第6544號、第7095號等民事裁定准予強制執行，
    原告嗣於99年5 月12日持前開87年度票字第6544號本票裁定
    ，向本院民事執行處聲請對被告財產予強制執行，經本院以
    99年度司執字第56949 號清償票款強制執行事件對被告強制
    執行，並獲償277 萬4,850 元，惟被告仍有1,335 萬0,150
    元未償。為此，爰依民法第478 條規定，提起本訴等語。並
    聲明：(一)被告應給付原告1,335 萬0,150 元，及自訴狀繕本
    送達翌日起至清償日止，按年息5%計算之利息。(二)願供擔保
    ，請准宣告假執行。
二、被告則以：被告雖於60年間曾向原告借款，惟借款均已清償
    。被告係遭原告及其子女率友脅迫始簽立系爭本票，實則兩
    造間並無借貸存在，訴外人即被告之子薛國明雖簽發附表所
    示支票予原告，然係基於幫助原告之故所簽發，非為清償債
    務等語，資為抗辯。並聲明：(一)原告之訴駁回。(二)願供擔保
    ，請免為假執行。
三、兩造不爭執之事項：
  (一)被告前於60年間曾向原告借款。
  (二)原告持有被告所簽發系爭本票，並分持向本院聲請本票裁定
    ，經本院核發87年度票字第6544號、第7095號等本票裁定（
    其中87年度票字第6544號本票裁定，係針對面額166 萬元及
    22 6萬5,000 元之本票所為；另87年度票字第7095號本票裁
    定，係針對面額1,220 萬元本票所為），並均告確定。
  (三)原告嗣於99年5 月12日執本院87年度票字第6544號本票裁定
    ，聲請本院以99年度司執字第56949 號清償票款強制執行事
    件，對被告財產予以強制執行，被告向本院提起債務人異議
    之訴，本院以99年度訴字第1542號民事案件審理，判決被告
    勝訴，嗣原告上訴，經臺灣高等法院高雄分院以100 年度上
    字第19號民事案件審理，廢棄本院前開判決，改判原告勝訴
    ，並告確定。
  (四)兩造前於84年6 月8 日進行會帳。
  (五)被告之子即訴外人薛國明簽發如附表所示支票交予原告，嗣
    其中票號0000000 、0000000 、0000000 等支票屆期經提示
    ，因存款不足遭退票。
  (六)被告簽發系爭本票，並以系爭本票取回其前於84年6 月8 日
    所簽發之面額1,000 萬元之本票。
  (七)本院99年度司執字第56949 號清償票款強制執行事件於99年
    7 月22日執行查封暨變賣被告所有坐落於高雄市永安區○○
    ○段692 地號土地南邊4 個魚塭內所養殖魚類，並由原告以
    277萬4,850 元承受。
四、本件之爭點：
  (一)原告對於被告有無系爭借款債權存在？兩造及本院是否受臺
    灣高等法院高雄分院前開100 年度上字第19號民事判決之拘
    束？
  (二)被告是否已清償系爭借款完畢？若否，已清償數額若干？
五、本院得心證之理由：
  (一)原告對於被告有無系爭借款債權存在？兩造及本院是否受臺
    灣高等法院高雄分院前開100 年度上字第19號民事判決之拘
    束？
  1.原告主張被告確實積欠伊系爭款項未清償，並簽發系爭本票
    以為清償擔保等語，惟被告則抗辯兩造間並無任何借款關係
    ，伊之所以簽發系爭本票，並交付伊子薛國明所簽發附表所
    示之本票，乃係基於幫助原告云云。
  2.按法院於確定判決理由中，對訴訟標的以外當事人所主張或
    抗辯之重要爭點，本於兩造辯論之結果所為之判斷，除有顯
    然違背法令，或當事人提出新訴訟資料足以推翻原判斷之情
    形外，於同一當事人間，就與該重要爭點有關之他訴訟，不
    得再為相反之主張，法院亦不得作相異之判斷，此源於訴訟
    上之誠信原則及當事人公平之訴訟法理，避免紛爭反覆發生
    ，以達一次解決紛爭所生之一種判決效力（拘束力），即所
    謂「爭點效」，當為程序法所容許，最高法院96年度台上字
    第2569號判決意旨參照。
  3.原告於本院及臺灣高等法院高雄分院前開訴訟主張：(1)兩造
    前於84年6 月8 日會帳，會帳單上所記載：81年3 月2 日
    302 萬元係被告向原告借貸金額總額；81年11月1 日71萬
    元，係被告出賣原告養殖之一批石斑魚價款未交付原告，被
    告表示該價款算入被告積欠原告之款項；82年6 月22日19
    5 萬元用以清償被告之債務；其餘為借款。當日被告並簽
    發1 紙面額為1,000 萬元之本票及交付現金58萬2,950 元予
    原告。(2)兩造後於86、87年再次會帳，原告同意被告繼續展
    延還款，被告另開立3 紙本票，金額分別是166 萬元、226
    萬5,000 元及1,220 萬元交付原告，並取回其前於84年6 月
    8 日所開立1,000 萬元本票。(3)薛國明為代被告清償部分借
    款，簽發如附表所示之支票8 紙，請訴外人即兩造之弟薛進
    財轉交原告等語，並提出2 張會帳單及如附表所示8 張支票
    、3 張退票理由單為證（見臺灣高等法院高雄分院100 年度
    上字第19號民事卷第30頁至第31頁、第89頁至第93頁，亦即
    本院卷第50頁至第56頁）。而被告對於兩造前曾於84年6 月
    8 日進行會帳、並於會帳時曾承認前開債務及前開所述4 紙
    本票及8 紙支票之真正等情皆不否認（見臺灣高等法院高雄
    分院100 年度上字第19號民事卷第43頁），惟辯以：會帳單
    完全是上訴人（即原告）自己寫過來，逼得要我們承認這樣
    的債務，不是雙方和諧下完成的對帳單，當時我們有承認，
    但那是不得不承認；當時有很多人來，軟的硬的要我們承認
    有這債務，因為雙方兄弟姊妹間的關係，在不給他難看的情
    況下，被上訴人（即被告）就覺得算了；被上訴人為了照顧
    子女的安全才簽發系爭本票；該8 張支票係為幫助上訴人之
    故所簽發，不是為清償債務。後來上訴人認為這個是欠他的
    債務，被上訴人認為不是欠他的債務，所以拒絕支付，等於
    拒絕幫助之意云云（見臺灣高等法院高雄分院100 年度上字
    第19號民事卷第43頁、第96頁）。此一重要爭點，經臺灣高
    等法院高雄分院民事判決中審認被告所稱因兄妹之情，承認
    高達1,600 萬元之債務，顯與常情有違，自無足採。另認被
    告所稱為了照顧子女的安全云云，未舉證有何安全受到危害
    之情形，亦無足取。進認附表所示支票前3 張支票均遭退票
    ，顯認被告之資力顯然不佳，何能幫助他人。並佐以，證人
    即兩造之兄弟薛榮春、其配偶蔡玉秀、訴外人黃美鳳皆曾受
    原告之託，向被告催討前開債務，被告當時皆未否認債務之
    存在等情（見本院99年度訴字第1542號民事卷第76頁至第87
    頁，見上揭臺灣高等法院高雄分院民事判決第4 頁至第5 頁
    所載），復經本院調取前揭卷宗核對屬實，經核上開判決理
    由並無顯然違背法令之情事，且被告亦未提出新訴訟資料足
    以推翻前訴訟確定判決所為上開判斷，依前揭說明，前訴就
    認定「本院87年度票字第6544號本票裁定所載本票債權存在
    」之判斷，應發生爭點效，兩造自應受該判斷結果之拘束。
  4.再者，臺灣高等法院高雄分院前揭民事判決雖未就本院87年
    度票字第7095號本票裁定所載另紙面額1,220 萬元之本票債
    權是否存在為判斷，而按消費借貸為要物契約，須以金錢或
    其他代替物之交付為構成要件，如對於交付之事實有爭執，
    固應由主張已交付之貸與人負舉證責任；惟證明應證事實之
    證據資料，並不以可直接單獨證明之直接證據為限；凡先綜
    合其他情狀，證明某事實，再由某事實為推理的證明應證事
    實，該證明某事實之間接證據，亦包括在內（最高法院81年
    度台上字第1388號判決意旨參照）。經查，本院除參酌前開
    「3 」所載證據外，進認針對面額1,220 萬元之本票裁定即
    本院87年度票字第7095號本票裁定既已合法送達予被告，衡
    情如被告確未積欠原告借款未償，被告已收受本票裁定後，
    應會於法定期間內提出異議，絕無不加聞問任其確定，況該
    本票面額高達千萬，顯見被告與原告間確有成立消費借貸契
    約之合意，且被告積欠原告該筆款項未償，否則被告當不致
    簽發該紙本票予原告收執，被告前開主張，自不足採。
  5.從而，原告主張兩造間存有1,612 萬5,000 元借款債權存在
    ，本諸前開論述，自當可採。
  (二)被告是否已清償系爭借款完畢？若否，已清償數額若干？
  1.原告執本院87年度票字第6544號本票裁定，進具狀聲請本院
    民事執行處以上開執行事件對被告財產予以強制執行，經本
    院民事執行處於99年7 月22日執行查封暨變賣被告所養殖魚
    類，並由原告以277 萬4,850 元聲明承受等情，為兩造所不
    爭執，為前開不爭執事項「7 」所述。
  2.是以，原告扣除前開受償款項，就未償餘額1,335 萬0,150
    元，並請求自訴狀繕本送達翌日即99年11月5 日起（本件訴
    狀於99年11月4 日送達予被告，見院卷第17頁送達證書）至
    清償日止，按年息5%計算之法定遲延利息，係有理由，應予
    准許。
六、綜上所述，原告依據消費借貸法律關係，請求被告給付1,33
    5 萬0,150 元，及自99年11月5 日起至清償日止，按年息5%
    計算之利息，係有理由，應予准許。
七、兩造均陳明願供擔保，分別聲請宣告假執行、免為假執行，
    經核於法均無不合，爰分別酌定相當擔保金額准許之。
八、本件事證已臻明確，至於未論述之爭點；兩造其餘之攻擊或
    防禦方法；未經援用之證據，經本院斟酌後，認為均不足以
    影響本判決之結果，自無一一詳予論駁之必要，併此敘明。
九、據上論結，本件原告之訴為有理由，依民事訴訟法第78條、
    第392 條第2 項、第390 條第2 項，判決如主文。
中    華    民    國   100    年    12    月    16    日
                  民事第五庭  法  官  張維君
以上正本係照原本作成。
如對本判決上訴，須於判決送達後20日內向本院提出上訴狀。如
委任律師提起上訴者，應一併繳納上訴審裁判費。
中    華    民    國   100    年    12    月    16    日
                              書記官  鄭淑華
附表：
┌──┬──────┬──────┬─────┐
│編號│發   票   日│票面金額    │票據號碼  │
├──┼──────┼──────┼─────┤
│1   │87年5 月8 日│59萬9,600元 │FA0000000 │
├──┼──────┼──────┼─────┤
│2   │87年6 月8 日│52萬3,200元 │FA0000000 │
├──┼──────┼──────┼─────┤
│3   │87年7 月8 日│67萬3,200元 │FA0000000 │
├──┼──────┼──────┼─────┤
│4   │87年8 月8 日│50萬元      │FA0000000 │
├──┼──────┼──────┼─────┤
│5   │87年9 月8 日│50萬元      │FA0000000 │
├──┼──────┼──────┼─────┤
│6   │87年10月8 日│50萬元      │FA0000000 │
├──┼──────┼──────┼─────┤
│7   │87年11月8 日│50萬元      │FA0000000 │
├──┼──────┼──────┼─────┤
│8   │87年12月8 日│50萬元      │FA0000000 │
└──┴──────┴──────┴─────┘